【裁判字號】    89,上,1306
【裁判日期】    900320
【裁判案由】    返還價金
【裁判全文】
台灣高等法院民事判決  八十九年度上字第一三○六號
      上  訴  人  關平建設股份有限公司
                              .
      法定代理人  張法鶴      住台北市○○○路○段一六０號十一樓
      訴訟代理人  李潮雄律師
      被上訴人    甲○○      住台北市○○○路一六四號二樓
      訴訟代理人  陳適庸律師
右當事人間請求返還價金事件，上訴人對於中華民國八十九年八月二十三日臺灣士林
地方法院八十七年度訴字第一三三五號第一審判決提起上訴，本院判決如左：
    主    文
原判決廢棄。
被上訴人在第一審之訴及假執行之聲請駁回。
第一、二審訴訟費用由被上訴人負擔。
    事    實
甲、上訴人方面：
壹、聲明：
一、原判決廢棄。
二、被上訴人第一審之訴及假執行之聲請均駁回。
三、第一、二審訴訟費用由被上訴人負擔。
貳、陳述：除與原判決記載相同者，茲引用之外，補稱：
一、被詐欺而為意思表示者，依民法第九十二條第一項規定，表意人固得撤銷其意思
    表示，惟主張被詐欺而為表示之當事人，應就此項事實負舉證之責任，最高法院
    四十四年度台上字第七五號判例可茲依憑。被上訴人於本件起訴前之民國八十七
    年十一月三日委律師徐松龍行函上訴人，雖陳稱「關渡大國」建案涉有詐欺銷售
    ，意欲撤銷買賣，惟其所主張係「關平公司所製刊之銷售廣告平面圖所載使用面
    積不實」，自始即無嗣後於訴訟上別加主張之「認為可合法興建夾層或閣樓」情
    事。被上訴人聲稱被詐欺而為意思表示乙節，已難採信。
二、被上訴人係於八十二年六月七日訂購系爭房地，經上訴人發給「購屋臨時證明單
    」，明確載明「訂購戶別：關渡大國No.3山海宴工業大樓」、「Ｂ區2棟21樓」
    、「面積約三六‧一坪（含露台三‧四坪）」，嗣於同年月十日訂立買賣契約，
    經律師徐南城見證，亦載明買賣標示房屋為「關渡大國工業大樓第Ｂ座二十一樓
    編號二號工業用房屋乙戶，面積約三六‧一坪」，雙方並將建造執照引為契約附
    件一，兩造就本件買賣之權利義務悉明載於契約，並無被上訴人所指陳之「約定
    房屋使用面積六０‧０六坪」情事，於契約第十九條更明白約定「有關本標的之
    廣告及宣傳品，僅供參考之用，一切說明均以本約為依據」，而上開約定係在消
    費者保護法未立法施行之前所為，被上訴人尤不能執廣告或樣品屋引為雙方買賣
    之權義至明。
三、被上訴人訂購系爭房地，經工地現場銷售人員楊秀娟接待，就被上訴人所訂購房
    屋「使用面積為三十餘坪」，並明白告稱「要樓上、樓下一起買，打通作室內梯
    才有六十九坪」，第經證人楊秀娟於原審具結證述至詳（原審卷一三三至一三五
    頁），尤見並無被上訴人主張之被詐欺之情。
四、系爭房屋得否興建夾層或閣樓，純係法令規章之範疇，要非上訴人所得施詐或隱
    飾。兩造於買賣契約中既已明白約定「被上訴人應按建管相關法令之規定使用」
    （契約第七條第三款），原判決課上訴人以「舉證證明被上訴人知悉建物自行二
    次施工興建夾層或閣樓係違反建築法令」之責任，於法尤嫌失據。
乙、被上訴人方面：
壹、聲明：上訴駁回。
貳、陳述：與原判決記載相同。
    理      由
一、本件被上訴人起訴主張其因上訴人所製刊建案名稱「關渡大國」Ｂ座二十一樓之
    銷售廣告平面圖詳載系爭房屋：「使用面積：六○‧○六坪；公共面積：五‧三
    六坪；露台面積：三‧四坪；合計六八‧八二坪」之記載，及銷售現場設置夾層
    樣品屋展示，符合被上訴人所需之使用面積，遂於八十二年間預購系爭房屋一戶
    連同所坐落之基地，並於八十二年六月十日簽訂買賣契約，惟於八十七年十月間
    ，上訴人前往工地現場查看，竟發現該房屋之面積充其量僅約有二十餘坪左右（
    不含上述公共面積及露台面積），縱全部興建夾層，亦僅有四十餘坪，足見上訴
    人不可能給付六○‧○六坪之使用面積予被上訴人，被上訴人就系爭房屋面積短
    少部分，依民法第二百二十七條不完全給付之規定，準用同法第二百二十六條、
    第二百五十六條主張解除契約；系爭房屋並不能合法興建夾層，上訴人係專業之
    建築商，對於各項建築法規自當熟稔，而對於建築得否興建夾層及法令限制如何
    自亦明知。然上訴人竟於銷售現場公然以夾層樣品屋展示，而讓被上訴人誤認日
    後可合法與樣品屋作相同施工，不致有違反法令之情事，而與上訴人訂立系爭買
    賣契約，上訴人顯涉以展示夾層樣品屋之手段致使被上訴人陷於錯誤，而詐騙被
    上訴人簽訂系爭買賣契約，被上訴人同時依民法第九十二條、第一百十四條第二
    項準用同法第一百十三條請求回復原狀，求為命上訴人應返還被上訴人新台幣（
    下同）一百三十二萬二千元，及自八十七年十一月十五日起至清償日止，按年息
    百分之五計算利息之判決。
    上訴人則以：被上訴人於八十二年六月七日與上訴人簽訂之購屋臨時證明單，以
    及同年月十日正式簽訂之系爭買賣契約，均明白標示訂購系爭房屋之面積約三十
    六‧一坪（含露台三‧四坪），上訴人從未與被上訴人約定系爭房屋之使用面積
    為六○‧○六坪，至於被上訴人提出之廣告海報上明白記載Ｂ棟二十一樓、二十
    二樓編號Ｂ２之面積合計為六○‧○六坪，惟被上訴人僅購買系爭房屋（即二十
    一樓），並未合併購買二十二樓，因此其所購得系爭房屋面積當然不包括二十二
    樓之面積，自不得以被上訴人所交付系爭房屋之使用面積未達六○‧○六坪，而
    依不完全給付之規定，準用同法第二百二十六條、第二百五十六條主張解除系爭
    買賣契約；又銷售現場樣品屋僅施作閣樓，並非作夾層使用，且出入時一般成人
    尚須彎腰進出，施作之用意僅作為被上訴人購屋後，自行裝潢之參考，並未列入
    雙方簽訂契約之內容，並由買賣契約第十九條之標示「有關本標的之廣告及宣傳
    品，僅供參考之用，一切說明以本約為依據。」可知，依約上訴人並無交付得合
    法施作夾層房屋之義務，而上開約定係在消費者保護法未立法施行之前所為，被
    上訴人尤不能執廣告或樣品屋引為雙方買賣之權義。觀諸被上訴人所提出關於系
    爭房屋隔間工程承攬契約書（下稱：該隔間契約），係被上訴人與第三人昇鴻工
    程股份有限公司（下稱：昇鴻公司）所簽之契約，與上訴人無關，且依該隔間契
    約之施工附圖，被上訴人委託隔間工程並無包括施作夾層之設計可知，被上訴人
    自始即無施作夾層之意。被上訴人於起訴前雖委託律師函稱「關渡大國」建案涉
    有詐欺銷售，意欲撤銷買賣，惟其所主張係「關平公司所製刊之銷售廣告平面圖
    所載使用面積不實」，自始即無嗣後於訴訟上別加主張之「認為可合法興建夾層
    或閣樓」情事，被上訴人聲稱被詐欺而為意思表示已難採信。系爭房屋得否興建
    夾層或閣樓，純係法令規章之範疇，要非上訴人所得施詐或隱飾，且兩造於買賣
    契約中既已明白約定「被上訴人應按建管相關法令之規定使用」。被上訴人基於
    民法第九十二條、第一百十四條第二項準用同法第一百十三條請求回復原狀，返
    還被上訴人已給付之價金及法定遲延利息，顯然於法不合等語，資為抗辯。
二、查被上訴人主張兩造簽訂有系爭買賣契約書，約定被上訴人向上訴人購買系爭房
    屋及所坐落之土地，被上訴人並已依約給付價款一百三十二萬二千元之事實，為
    上訴人所不爭執，並有系爭買賣契約書影本一件在卷可稽，堪信為真實。本件兩
    造所爭執者在於：(1)上訴人交付被上訴人系爭房屋之使用面積未達六○‧○六坪
    ，是否屬未依債務本旨而為給付，該當不完全給付之規定？(2)上訴人於銷售現場
    設置之樣品屋是否足以使被上訴人誤信所購買之系爭房屋得合法施作夾層或閣樓
    ？被上訴人是否因該樣品屋之宣傳廣告而陷於錯誤？茲析述如下。
三、關於面積部分：
    被上訴人主張上訴人未依債務本旨而為給付，無非係以廣告海報影本一件為據，
    然上訴人否認兩造約定應給付系爭房屋之使用面積為六○‧○六坪，辯稱：廣告
    海報所記載之面積係指Ｂ棟二十一樓、二十二樓編號Ｂ２之面積總和，因原來規
    劃二十一樓、二十二樓要合併出售，所以並沒有單獨印製Ｂ棟二十一樓編號Ｂ２
    之平面圖等語。經查：
  (一)被上訴人係於八十二年六月七日訂購系爭房地，經上訴人發給「購屋臨時證明單
    」，明確載明「訂購戶別：關渡大國No.3山海宴工業大樓」、「Ｂ區2棟21樓」
    、「面積約三六‧一坪（含露台三‧四坪）」，嗣於同年月十日訂立買賣契約，
    經律師徐南城見證，亦載明買賣標示房屋為「關渡大國工業大樓第Ｂ座二十一樓
    編號二號工業用房屋乙戶，面積約三六‧一坪」，雙方並將建造執照引為契約附
    件一，兩造就本件買賣之權利義務悉明載於契約，並無被上訴人所指陳之「約定
    房屋使用面積六０‧０六坪」情事，於契約第十九條更明白約定「有關本標的之
    廣告及宣傳品，僅供參考之用，一切說明均以本約為依據」，而被上訴人對於購
    屋臨時證明單以及系爭買賣契約書均記載應交付系爭房屋之面積為三六‧一坪，
    及上訴人所交付系爭房屋之實際面積與此相符等情，自認在卷（詳見八十九年八
    月九日言詞辯論筆錄），上訴人抗辯兩造買賣系爭房屋之面積為三六‧一坪，應
    堪採信。
  (二)雖被上訴人主張系爭買賣契約約定者為建物登記簿謄本上之「登記面積」，至於
    「使用面積」，依廣告海報，應有六○‧○六坪，始符系爭債務本旨云云。
    惟查：
  1.廣告海報所標示者為Ｂ棟二十一樓‧二十二樓編號Ｂ１、Ｂ２、Ｂ３、Ｂ４之平
    面圖，顯非Ｂ棟二十一樓獨立一層之平面圖，惟被上訴人僅購買系爭房屋（即二
    十一樓），並未合併購買二十二樓，因此其所購得系爭房屋面積當然不包括二十
    二樓之面積。被上訴人主張該平面圖所標示之面積為Ｂ棟二十一樓獨立一層之使
    用面積，與廣告海報明文記載不符，顯非可採。
  2.且查，所購得之房屋面積大小對於房屋買賣而言，屬於「交易上重要事項」，兩
    造先後於八十二年六月七日所簽訂之購屋臨時證明單，以及同年月十日所簽訂之
    系爭買賣契約書中，均一致記載系爭房屋面積共計約三六‧一坪，倘使系爭買賣
    契約應給付標的之面積除三六‧一坪之外，尚包括使用面積二三．九六坪（60.0
    6﹣36.1＝23.96），以此面積實屬非少，兩造在上開文書中豈有隻字未提之理？
    足見被上訴人所主張之「使用面積」二三．九六坪，應不在系爭買賣契約約定上
    訴人應給付之範圍內。
  3.再查，該平面圖所規劃之編號Ｂ１、Ｂ２、Ｂ３、Ｂ４各戶均無隔間、閣樓或夾
    層，此為兩造所不爭執，應堪認為實在，足見該平面圖所標示編號Ｂ１、Ｂ２、
    Ｂ３、Ｂ４之使用面積（均為六○‧○六坪），顯不包括於天花板與樓地板間另
    行施作夾層或閣樓所創造之平面空間，而為室內樓地板實際坪數，衡諸被上訴人
    自陳台北縣淡水鎮八十二年度一般預售屋之房價約為每坪十八萬至二十萬元（詳
    見原審八十九年八月九日言詞辯論筆錄），縱依被上訴人所主張系爭買賣價款為
    五百四十五萬元，絕無可能購買室內樓地板實際坪數高達六○‧○六坪之建物，
    益見被上訴人主張按系爭買賣契約，上訴人應給付系爭房屋之面積尚包括「使用
    面積」二三．九六坪共計六○‧○六坪云云，實乏依據。
  (三)綜上足認，上訴人既已依約將坪數三六‧一坪之系爭房屋交付被上訴人，依兩造
    系爭買賣契約關於房屋面積之約定而言，上訴人所為之給付已符債務本旨。從而
    ，被上訴人主張上訴人所交付之系爭房屋登記坪數僅約三六‧一坪，面積短少部
    分，應依不完全給付之規定，準用民法第二百二十六條解除契約，並無理由，不
    能准許。
四、關於夾層或閣樓部分：
  (一)查上訴人於銷售系爭房屋現場設置之樣品屋，在天花板與樓地板間區隔出上下二
    層之設計，以擴大居住活動空間之事實，為兩造所不爭執，並經證人陳清池、楊
    秀娟證述在卷。被上訴人據此主張因上訴人系爭樣品屋夾層實景所惑後，讓被上
    訴人誤認日後可合法與樣品屋作相同施工，不致有違反法令之情事，而與上訴人
    訂立系爭買賣契約，上訴人顯涉以展示夾層樣品屋之手段致使被上訴人陷於錯誤
    ，而詐騙被上訴人簽訂系爭買賣契約云云。上訴人則辯稱，系爭房屋上訴人係委
    由廣告公司代銷，樣品屋夾層屋之建築式樣予以展現，係屬空間利用方式之參考
    展示，僅供購買者作其房屋裝璜設計之參考等語。
  (二)經查兩造簽約買賣系爭房地時，雙方並未合意將載有「夾層處理」等使用夾層空
    間之文字作為買賣契約內容之一部分，另系爭房屋土地買賣契約書復無關於被上
    訴人應提供夾層之約定，而被上訴人提出之契約平面圖內更無夾層裝潢、傢俱或
    樓層之標示（見一審卷第二四頁），足見兩造並未以契約約明系爭房屋應包括夾
    層或閣樓在內（亦即夾層或閣樓並非系爭買賣契約之客體），有系爭買賣契約書
    在卷可按，堪予認定。
  (三)另依被上訴人所提出之廣告文宣觀之（見一審卷第一四八頁），遍查廣告文字及
    圖片，均未出現「夾層屋」字樣，更無「夾層屋」係屬合法建物之內容。被上訴
    人雖主張現場銷售人員曾一再表示夾層屋係合法云云，然為上訴人堅決否認，被
    上訴人就此亦未能提出任何證據以實其說，自難採信。且上訴人辯稱：於兩造簽
    訂系爭契約時，有告知被上訴人系爭房屋屬工業大樓，要施作夾層或閣樓需要二
    次施工，而上訴人賣的房屋沒有裝潢，可見被上訴人知悉施作夾層或閣樓是違反
    建築法令等語，業經證人楊秀娟到庭證述屬實（見一審卷第一三四頁）。上訴人
    辯稱樣品屋以夾層屋之建築樣予以展現，屬空間利用方法之參考展示，僅供購買
    者作其房屋裝潢設計之參考等語，已堪採信。更何況夾層裝潢、傢俱或樓層之增
    建是否屬違章建築，應依建築相關法令之規定而認定。依「任何人不得因不知法
    律而免除責任」之法理，被上訴人本應自行瞭解法令之規定，換言之，系爭房屋
    得否興建夾層或閣樓，純係法令規章之範疇，要非上訴人所得施詐或隱飾。兩造
    於買賣契約中既已明白約定「被上訴人應按建管相關法令之規定使用」（契約第
    七條第三款），則在買賣契約業已明示平面圖內無夾層屋，夾層或閣樓非屬原始
    設計，則買方如認有必要，須自行增建，性質自屬違章之情況下，購屋者對於夾
    層屋非屬合法，且屬自行決定應否增建，應無從以該樣品屋空間設計展示遽認上
    訴人係施用詐術。
  (四)按「被詐欺而為意思表示者，依民法第九十二條第一項規定，表意人固得撤銷其
    意思表示，惟主張被詐欺而為表示之當事人，應就此項事實負舉證之責任」，最
    高法院四十四年度台上字第七五號著有判例可稽。查上訴人興建之系爭房屋係工
    業大樓，上訴人並不施作其室內隔間。被上訴人於訂約買受系爭房地後，另與訴
    外人昇鴻工程股份有限公司訂立工程承攬契約書（見一審卷第一五九頁），施作
    其所購房屋之隔間、裝修工程，被上訴人應另給付該公司工程款六十五萬四千元
    ，苟夾層屋係屬合法，上訴人大可規劃於建築設計內，增加可售合法坪數，提高
    售屋之總價後，逕由自己一併出售予被上訴人，焉會由購買戶另與其他工程公司
    簽約另行施工？況依被上訴人所指示昇鴻公司之工程範圍，僅係隔間，自始即無
    任何夾層或閣樓（一審卷一九七頁）。參以被上訴人於本件起訴前之民國八十七
    年十一月三日委律師徐松龍行函上訴人，雖陳稱「關渡大國」建案涉有詐欺銷售
    ，意欲撤銷買賣，惟其所主張係「關平公司所製刊之銷售廣告平面圖所載使用面
    積不實及遲延完工」，完全未曾提起「樣品屋使人誤認可合法興建夾層或閣樓」
    之情事。足見被上訴人自始即無施作夾層或閣樓之意思，自亦無「因樣品屋夾層
    或閣樓設計而被詐欺」之事實。被上訴人臨訟方聲稱因此被詐欺云云，顯難採信
    。
五、綜上所述，上訴人出售系爭房屋，並未施用任何詐術，被上訴人亦根本未陷於錯
    誤，被上訴人更已明知「夾層屋」根本非屬賣方即上訴人依契約應為之給付，渠
    如欲裝潢設計夾層或閣樓，不僅性質上係屬「違章」，且應自行另外付出代價予
    其他工程公司，足證上訴人已明白告知夾層屋違章之性質，被上訴人亦知之甚詳
    ，與其他購買戶並無不同，被上訴人尚且與第三人訂立契約，付費自行隔間、裝
    修，足證被上訴人已明知根本未陷於錯誤，上訴人出售系爭房屋，並未施用絲毫
    詐術，亦無被上訴人受詐欺之事實存在，堪予認定。且「興建合法之夾層屋」，
    並非買賣契約中屬於上訴人之給付義務，上訴人又已依約將坪數三六‧一坪之系
    爭房屋交付被上訴人，依兩造系爭買賣契約關於房屋面積之約定而言，上訴人所
    為之給付已符債務本旨。自不生「不完全給付」、「瑕疵給付」之問題，被上訴
    人依民法二百二十六條、二百二十七條、三百五十九條之規定而提起本訴，另依
    民法第九十二條之規定，以八十七年十一月三日律師函送達上訴人為撤銷系爭買
    賣契約之意思表示，並按同法第一百十四條第二項準用第一百十三條之規定，請
    求上訴人返還其已給付之價金一百三十二萬二千元，及自上訴人收受上開律師函
    逾十日後之八十七年十一月十五日起算，至清償日止，按週年利率百分之五計算
    之利息，為無理由，不應准許。其假執行之聲請亦失所附麗，應併予駁回。原審
    認上訴人「未舉證證明被上訴人知悉建物自行二次施工興建夾層或閣樓係違反建
    築法令」，而判命上訴人全數給付，並為假執行之宣告，自有未洽。上訴意旨指
    摘原判決不當，求予廢棄改判，為有理由。應由本院予以廢棄改判，如主文第二
    項所示。
六、本件為判決基礎之事證已臻明確，兩造其餘攻擊防禦方法及提出之證據，經審酌
    後認於判決結果不生影響，無一一審究之必要，附此敘明。
七、據上論結，本件上訴為有理由，爰判決如主文。
中      華      民      國    九十      年      三      月      二十    日
                                臺灣高等法院民事第六庭
                                    審判長法  官  吳  欲  君
                                          法  官  陳  博  享
                                          法  官  藍  文  祥
右正本係照原本作成。
如不服本判決，應於收受送達後二十日內向本院提出上訴書狀，其未表明上訴理由者
，應於提出上訴後二十日內向本院補提理由書狀（均須按他造當事人之人數附繕本）
上訴時應提出委任律師或具有律師資格之人之委任狀；委任有律師資格者，另應附具
律師及格證書及釋明委任人與受任人有民事訴訟法第四百六十六條之一第一項但書或
第二項（詳附註）所定關係之釋明文書影本。
中      華      民      國    九十      年      三      月      二十    日
                                          書記官  吳  鎮  鑫
附註：
民事訴訟法第四百六十六條之一（第一項、第二項）：
對於第二審判決上訴，上訴人應委任律師為訴訟代理人。但上訴人或其法定代理人具
有律師資格者，不在此限。
上訴人之配偶、三親等內之血親、二親等內之姻親，或上訴人為法人、中央或地方機
關時，其所屬專任人員具有律師資格並經法院認為適當者，亦得為第三審訴訟代理人
。


司法院資訊處製作；財團法人民間司法改革基金會備份。
